臺灣高等法院臺中分院刑事判決
110年度上訴字第1493號
上  訴  人  臺灣彰化地方檢察署檢察官 
上  訴  人  
即  被  告  鄭堯乾
上列上訴人等因被告加重詐欺等案件，不服臺灣彰化地方法院10
9年度訴字第1041號中華民國110年5月18日第一審判決（起訴案
號：臺灣彰化地方檢察署109年度偵字第4404號），提起上訴，
本院判決如下：
    主  文
原判決撤銷。
鄭堯乾犯如附表所示之罪，各處如附表主文欄所示之刑。
    事  實
一、鄭堯乾明知自己並無出售商品之真意，竟意圖為自己不法之
    所有，分別為以下行為：  
  ㈠鄭堯乾基於以網際網路對公眾散布之詐欺取財犯意，於民國1
    08年6月24日前某日起，以不詳電子設備透過網際網路連結
    至臉書社群網站後，刊登出售ADIDAS廠牌鞋子之不實訊息。
    適吳○○於108年6月24日上網瀏覽鄭堯乾所張貼之上開訊息後
    ，誤以為鄭堯乾確有ADIDAS廠牌鞋子可出售而陷於錯誤，即
    向鄭堯乾洽購，並於同日下午2時30分許，在高雄市○○區○○○
    路00號統一超商，使用其母親申辦之土地銀行提款卡，匯款
    新臺幣(下同）3,560元至鄭堯乾向其不知情女友郭○○借用之
    玉山銀行帳號000-0000000000000號帳戶內。
  ㈡鄭堯乾另於不詳時間、地點，以不詳電子設備透過網際網路
    連結至臉書社群網站後，見張○○貼文詢問欲購買沙丁魚228
    藍芽耳機，遂萌生詐欺取財之犯意，以私訊方式與張○○聯繫
    ，佯稱其有該藍芽耳機欲販售，致張○○陷於錯誤，於108年6
    月25日晚間9時40分許，向鄭堯乾洽購該藍芽耳機，並於同
    日晚間9時41分許，以網路匯款方式，轉匯3,300元（另匯款
    手續費15元）至上開郭○○之玉山銀行帳戶內。
  ㈢嗣鄭堯乾收受上述款項後，卻遲未履行約定出貨，吳○○、張○
    ○始察覺受騙，報警循線查悉上情。
二、案經吳○○、張○○分別訴由高雄市政府警察局鼓山分局、基隆
    市警察局第四分局後，移由新北市政府警察局土城分局報告
    及臺灣新北地方檢察署檢察官自動檢舉簽分後，陳請臺灣高
    等檢察署檢察長核轉臺灣彰化地方檢察署檢察官偵查起訴。
    理  由
一、證據能力之說明
  ㈠按現行刑事訴訟法為保障被告之反對詰問權，排除具有虛偽
    危險性之傳聞證據，以求實體真實之發見，於該法第159條
    第1項明定被告以外之人於審判外之言詞或書面陳述，除法
    律有規定者外，不得作為證據。而刑事訴訟法第159條之1至
    第159條之4有傳聞法則之例外規定，且被告以外之人於審判
    外之陳述，雖不符該4條之規定，而經當事人於審判程序同
    意作為證據，法院審酌該言詞陳述或書面陳述作成時之情況
    ，認為適當者，亦得為證據；當事人、代理人或辯護人於法
    院調查證據時，知有第159條第1項不得為證據之情形，而未
    於言詞辯論終結前聲明異議者，視為有前項之同意，刑事訴
    訟法第159條之5定有明文。再本條之立法意旨，在於確認當
    事人對於傳聞證據有處分權，得放棄反對詰問權，同意或擬
    制同意傳聞證據可作為證據，屬於證據傳聞性之解除行為，
    如法院認為適當，則不論該傳聞證據是否具備刑事訴訟法第
    159條之1至第159條之4所定情形，均容許作為證據（最高法
    院104年度第3次刑事庭會議決議意旨、104年度台上字第209
    3號判決意旨參照）。本判決以下所引用被告以外之人於審
    判外之陳述，雖查無符合刑事訴訟法第159條之1至之4之情
    形，惟經檢察官、被告、辯護人於原審及本院審理時對於證
    據能力均未聲明異議（見原審卷第217至221頁，本院卷第97
    至101頁），本院審酌後認為該等證據均為法院事實認定之
    重要依據，作為本案之證據均屬適當，故依刑事訴訟法第15
    9條之5規定，均具有證據能力。
  ㈡又刑事訴訟法第159條第1項所謂「被告以外之人於審判外之
    言詞或書面陳述」，並不包含「非供述證據」在內，其有無
    證據能力，自應與一般物證相同，端視其取得證據之合法性
    及已否依法踐行證據之調查程序，以資認定（最高法院97年
    度台上字第3854號判決可資參照）。另本院以下所引用之非
    供述證據，與本件事實具有自然關聯性，且核屬書證、物證
    性質，又查無事證足認有違背法定程式或經偽造、變造所取
    得等證據排除之情事，復經本院依刑事訴訟法第164條、第1
    65條踐行物證、書證之調查程序，認具有證據能力。
二、認定犯罪事實所憑之證據及理由
  ㈠上開犯罪事實，業據被告鄭堯乾於原審及本院審理時均坦承
    不諱（見原審卷第222至223頁，本院卷第102至103頁），並
    經證人即告訴人吳○○、張○○於警詢及證人郭○○於偵訊時證述
    明確（見108年度偵字第29931卷《下稱偵29931卷》第9至10、
    23、48至49、52、65頁，偵4404卷第32至34、107至109頁）
    ，復有告訴人吳○○提出之自動櫃員機交易明細、臉書訊息對
    話紀錄、內政部警政署反詐騙案件紀錄表、金融機構聯防機
    制通報單、高雄市政府警察局鼓山分局內惟派出所受理刑事
    案件報案三聯單、受理各類案件紀錄表各1份（見29931卷第
    11至17頁）；告訴人張○○提出之網路轉帳交易畫面、臉書訊
    息對話紀錄、內政部警政署反詐騙案件紀錄表、基隆市政府
    警察局第四分局中華路分駐所受理刑事案件報案三聯單及同
    分局中華路派出所受理詐騙帳戶通報警示簡便格式表、金融
    機構聯防機制通報單各1份（見偵29931卷第22、24至29頁）
    ；郭○○之玉山銀行帳戶開戶基本資料暨交易明細各1份（見
    偵29931卷第31至32頁）在卷為憑，堪認被告上開任意性自
    白核與事實相符，足以採信。
  ㈡綜上所述，本案事證明確，被告上開犯行洵堪認定，應予依
    法論科。
三、論罪及法律適用之說明 
  ㈠按刑法第339條之4加重詐欺罪，關於第1項第3款「以廣播電
    視、電子通訊、網際網路或其他媒體等傳播工具，對公眾散
    布而犯之。」之加重事由，其立法理由已敘明：「考量現今
    以電信、網路等傳播方式，同時或長期對社會不特定多數之
    公眾發送訊息施以詐術，往往造成廣大民眾受騙，此一不特
    定、多數性詐欺行為類型，其侵害社會程度及影響層面均較
    普通詐欺行為嚴重，有加重處罰之必要，爰定為第3款之加
    重處罰事由。」申言之，係因以廣播電視、電子通訊、網際
    網路或其他媒體等傳播工具，對公眾散布而犯之，將導致不
    特定人或多數人於閱聽見聞後，有受詐騙之虞，可能造成之
    侵害社會程度及影響層面均較鉅，爰增訂上開加重處罰之詐
    欺類型犯罪。故倘行為人有以上開傳播工具，對於不特定人
    或多數人散布不實訊息，以招徠民眾，進而遂行詐欺行為，
    即已具備該款加重詐欺罪之構成要件。行為人雖利用廣播電
    視、電子通訊、網際網路或其他媒體等傳播工具犯罪，倘未
    向公眾散布詐欺訊息，而係針對特定個人發送詐欺訊息，僅
    屬普通詐欺罪範疇。行為人若係基於詐欺不特定民眾之犯意
    ，利用網際網路等傳播工具，刊登虛偽不實之廣告，以招徠
    民眾，遂行詐騙。縱行為人尚須對受廣告引誘而來之被害人
    ，續行施用詐術，始能使之交付財物，仍係直接以網際網路
    等傳播工具向公眾散布詐欺訊息，無礙成立加重詐欺罪（最
    高法院106年度台上字第358號、107年度台上字第846號、90
    7號判決意旨參照）。經查：
　　⑴被告就事實欄一㈠所為，利用電子設備連接不特定多數人隨
      時可進入之臉書社群網站，並刊登虛偽不實之販售商品訊
      息，縱其後仍須個別被害人閱覽該訊息，而與被告聯絡後
      ，始能由被告續行施用詐術而詐取財物，然被告既係利用
      網路對不特定多數人散布虛偽不實之訊息，揆諸上開說明
      ，自應屬以網際網路對公眾散布而犯詐欺取財罪。故核被
      告就事實欄一㈠所為，係犯刑法第339條之4第1項第3款之
      以網際網路對公眾散布而犯詐欺取財罪。
　　⑵而被告就事實欄一㈡所為，係見告訴人張○○上網貼文欲購買
      上述藍芽耳機，乃私訊告訴人張○○，佯稱有藍芽耳機欲販
      售，使告訴人張○○陷於錯誤而匯款，因被告未以網際網路
      等傳播工具向公眾散布詐欺訊息，而係針對特定個人即告
      訴人張○○私訊發送詐欺訊息，僅屬普通詐欺罪範疇，是核
      被告就事實欄一㈡所為，係犯刑法第339條第1項之詐欺取
      財罪。起訴意旨認被告此部分所為，係犯刑法第339條之4
      第1項第3款之以網際網路對公眾散布而犯詐欺取財罪，容
      有未洽，然因起訴之基本事實同一，爰依法變更起訴法條
      。
　㈡被告所犯上開2罪，犯意各別，行為互殊，應予分論併罰。
　㈢被告前因詐欺案件，經臺灣彰化地方法院以104年度易字第41
    2號判決判處有期徒刑4月確定，於105年11月24日易科罰金
    執行完畢，有臺灣高等法院被告前案紀錄表在卷可考，其於
    受有期徒刑執行完畢後，5年內故意再犯本件有期徒刑以上
    之各罪，均為累犯，茲依司法院大法官會議釋字第775號解
    釋意旨，審酌被告於上述前案執行完畢後，仍未能謹慎守法
    ，故意再犯本案罪質相同之詐欺取財罪，顯見其刑罰反應力
    薄弱，自我控制力及守法意識不佳，且其主觀上具特別惡性
    ，本件亦無因累犯加重而有罪刑不相當或過苛之情形，爰爰
    依刑法第47條第1項規定加重其刑。
　㈣不另為無罪諭知部分
    ⑴公訴意旨認被告本件使用郭○○上開玉山銀行帳戶，供告訴
      人二人匯入被詐欺之款項，另涉犯洗錢防制法第14條第1
      項之一般洗錢罪嫌等語。
    ⑵訊據被告固坦承有使用郭○○上開玉山銀行帳戶，供告訴人
      二人匯款之事實，惟堅詞否認有何洗錢之犯行，辯稱：因
      為當時我沒有帳戶可以使用，才借女友郭○○之帳戶等語。
    ⑶按洗錢防制法第14條第1項規定：「有第2條各款所列洗錢
      行為者，處7年以下有期徒刑，併科新臺幣5百萬元以下罰
      金。」同法第2條規定：「本法所稱洗錢，指下列行為：
      一、意圖掩飾或隱匿特定犯罪所得來源，或使他人逃避刑
      事追訴，而移轉或變更特定犯罪所得。二、掩飾或隱匿特
      定犯罪所得之本質、來源、去向、所在、所有權、處分權
      或其他權益者。三、收受、持有或使用他人之特定犯罪所
      得。」而所謂特定犯罪，包括刑法第339條之詐欺取財罪
      ，洗錢防制法第3條第2款定有明文。是若行為人需有掩飾
      或隱匿因自己或他人詐欺所得財物之行為，始成立洗錢罪
      。
    ⑷經查：被告與郭○○當時為男女朋友，除被告於偵訊時供明
      外（見偵4404卷第第66頁），亦據證人郭○○於偵訊時證述
      屬實（見偵29931卷第48頁），且被告於103年間因提供其
      申辦之華南商業銀行斗六分行帳戶之存摺、提款卡，供詐
      騙集團成員做為人頭帳戶使用，而犯幫助詐欺取財罪，經
      臺灣彰化地方法院以104年度易字第412號判決判處有期徒
      刑4月確定，有上述前案紀錄表及該案判決在卷可查（見
      偵4404卷第24至27頁），當時被告所提供之上開華南銀行
      帳戶，經被害人報案而被列為警示帳戶，有前揭判決書所
      載受理詐騙帳戶通報警示簡便格式表、金融機構協助受詐
      騙民眾通知疑似警示帳戶通報單等可證，且被告當時僅有
      華南銀行帳戶，亦有查詢其金融機構開戶狀態所獲銀行回
      應明細資料1紙得憑（見原審卷第209頁），是不能排除被
      告當時係因自己之金融機構帳戶已被列為警示帳戶無法使
      用，始向其女友郭○○借用帳戶之可能，是被告上開辯解，
      尚非全屬無稽。被告收取詐欺所得當時，僅係單純借用不
      知情女友郭○○帳戶，供告訴人二人匯款之用，告訴人二人
      匯款給何人、匯款金額流向，均可明確查知，是認被告並
      無任何刻意掩飾、隱匿犯罪所得之意圖，難遽認其主觀上
      已有洗錢之犯意，自不構成洗錢罪。此外，復查無其他證
      據足認被告有檢察官所指之洗錢罪嫌，應認被告此部分犯
      罪不能證明，原應為無罪之諭知，惟檢察官起訴認此部分
      與上開經本院認定有罪部分，具有想像競合犯之裁判上一
      罪關係，爰不另為無罪之諭知。  
  ㈤沒收部分
    ⑴按供犯罪所用、犯罪預備之物或犯罪所生之物，屬於犯罪
      行為人者，得沒收之，於全部或一部不能沒收或不宜執行
      沒收時，追徵其價額，刑法第38條第2項、第38條之1第3
      項分別定有明文。查被告用以向告訴人二人詐騙財物所使
      用之不詳電子設備，雖係供被告本件犯罪所用之物，然並
      未扣案，且無證據證明係屬被告所有或有刑法第38條第3
      項所指第三人沒收之情形，自無從宣告沒收或追徵價額。
    ⑵按「犯罪所得，屬於犯罪行為人者，沒收之。但有特別規
      定者，依其規定。」、「前二項之沒收，於全部或一部不
      能沒收或不宜執行沒收時，追徵其價額。」、「犯罪所得
      已實際合法發還被害人者，不予宣告沒收或追徵。」，刑
      法第38條之1第1項、第3項、第5項定有明文。查被告就事
      實欄一㈠、㈡所示犯行分別向告訴人吳○○、張○○詐得3560元
      、3300元，為被告各該犯行之犯罪所得，惟被告於原審判
      決前業已全數返還告訴人二人，有和解書、匯款明細、臺
      灣彰化地方法院及本院公務電話查詢紀錄表在卷可憑（見
      原審卷第261至265、275至277頁，本院卷第89頁），堪認
      被告本件之犯罪所得業已合法發還予被害人，自無庸宣告
      沒收。
四、撤銷改判之說明
  ㈠原審以被告本件事證明確，予以論罪科刑，固非無見，惟查
    ：
  　⑴告訴人張○○因遭被告詐騙而自其帳戶匯出3315元（見偵299
      31卷第27頁），惟匯入郭○○玉山銀行帳戶為3300元（見偵
      29931卷第33頁），顯見差額15元為匯款手續費，並非被
      告該次犯行之犯罪所得，然原審將之計入被告該次犯行之
      犯罪所得，並宣告沒收及追徵價額，已有未洽。
  　⑵另被告分別向告訴人吳○○、張○○詐得3560元、3300元，為
      被告各該犯行之犯罪所得，惟被告於原審判決前業已全數
      返還告訴人二人，依刑法第38條之1第5項規定，就被告本
      件犯罪所得之沒收本應扣除，然原審判決並未扣除，且影
      響被告本件犯罪所得沒收及追徵之價額，已有違誤。
  　⑶又按量刑之輕重，雖屬事實審法院得依職權自由裁量之事
      項，然仍應受比例原則及公平原則之限制，否則其判決即
      非適法。刑事審判旨在實現刑罰權分配的正義，故法院對
      有罪被告之科刑，應符合罪刑相當之原則，使輕重得宜，
      罰當其罪，以契合社會之法律感情。又按「科刑時應以行
      為人之責任為基礎，並審酌一切情狀，尤應注意下列事項
      ，為科刑輕重之標準：一、犯罪之動機、目的。二、犯罪
      時所受之刺激。三、犯罪之手段。四、犯罪行為人之生活
      狀況。五、犯罪行為人之品行。六、犯罪行為人之智識程
      度。七、犯罪行為人與被害人之關係。八、犯罪行為人違
      反義務之程度。九、犯罪所生之危險或損害。十、犯罪後
      之態度。」刑法第57條定有明文。是被告犯罪後之態度（
      例如，是否已與告訴人達成和解、賠償告訴人所受損害）
      ，即影響量刑之基礎，而應予以合理之差別處遇。查被告
      於原審判決前業已分別與告訴人吳○○、張○○達成和解，並
      將犯罪所得返還告訴人二人，原審未及審酌上情，而對被
      告分別量處有期徒刑1年6月、5月，其罪刑已難謂相當，
      被告執此上訴請求從輕量刑，為有理由。另檢察官雖以原
      審判決對被告量刑過輕為由提起上訴，然本院審酌上情，
      認被告已減少告訴人二人所受之損害，要無科以較原審較
      重之刑之理，是檢察官就此部分提起上訴，並無理由。
  　⑷綜上所述，原判決既有上開可議之處，自應由本院將原判
      決予以撤銷改判。
  ㈡審酌被告正值年輕，竟不思以合法途徑獲取財物，利用網際
    網路對公眾散布之效力，刊登商品販售消息施詐，誘使告訴
    人吳○○誤以為真，而交付款項，又見告訴人張○○於網路上詢
    問商品，即私訊聯繫使用詐術，因而造成告訴人二人受有本
    件損害，所為自無可取，兼衡被告詐取財物之價值、犯後態
    度、與告訴人二人達成和解、賠償告訴人二人所受損害、高
    職畢業之智識程度、之前擔任廚師、未婚、沒有小孩（見本
    院卷第104頁）等一切情狀，分別量處如附表主文欄所示之
    刑，並就附表編號2所示之刑諭知易科罰金之折算標準。
據上論結，應依刑事訴訟法第369條第1項前段、第364條、第299
條第1項前段、第300條，刑法第339條第1項、第339條之4第1項
第3款、第47條第1項、第41條第1項前段，刑法施行法第1條之1
第1項，判決如主文。
本案經檢察官黃建銘提起公訴，檢察官廖偉志提起上訴，檢察官
陳佳琳到庭執行職務。
中　　華　　民　　國　　110 　年　　8 　　月　　31　　日
            刑事第七庭   審判長法　官  梁  堯  銘
                               法　官  王  鏗  普
                               法　官  羅  國  鴻
以上正本證明與原本無異。
◎事實欄一㈠得上訴；事實欄一㈡不得上訴
如不服本判決應於收受送達後20日內向本院提出上訴書狀，其未
敘述上訴理由者，並得於提起上訴後20日內向本院補提理由書狀
（均須按他造當事人之人數附繕本）「切勿逕送上級法院」。因
疫情而遲誤不變期間，得向法院聲請回復原狀。 

                               書記官  吳  姁  穗 

中　　華　　民　　國　　110 　年　　8 　　月　　31　　日
【附表】
編號 犯罪事實 主     文  1 事實欄一㈠所示 鄭堯乾以網際網路對公眾散布而犯詐欺取財罪，累犯，處有期徒刑壹年貳月。  2 事實欄一㈡所示 鄭堯乾犯詐欺取財罪，累犯，處有期徒刑肆月，如易科罰金，以新臺幣壹仟元折算壹日。 

【論罪科刑法條】　
中華民國刑法第339條（普通詐欺罪）
意圖為自己或第三人不法之所有，以詐術使人將本人或第三人之
物交付者，處5年以下有期徒刑、拘役或科或併科50萬元以下罰
金。
以前項方法得財產上不法之利益或使第三人得之者，亦同。
前二項之未遂犯罰之。　

中華民國刑法第339條之4
犯第339條詐欺罪而有下列情形之一者，處1年以上7年以下有期
徒刑，得併科1百萬元以下罰金：
一、冒用政府機關或公務員名義犯之。
二、三人以上共同犯之。
三、以廣播電視、電子通訊、網際網路或其他媒體等傳播工具，
    對公眾散布而犯之。前項之未遂犯罰之。